最高法院刑事判決　　　　　　九十六年度台上字第五五三三號
上　訴　人　甲○○
選任辯護人　曾肇昌律師
　　　　　　陳煥生律師
　　　　　　張振興律師
上列上訴人因違反公職人員選舉罷免法案件，不服台灣高等法院
中華民國九十六年七月二十四日第二審判決（九十六年度選上訴
字第一０號，起訴案號：台灣新竹地方法院檢察署九十五年度選
偵字第五號），提起上訴，本院判決如下：
    主  文
原判決關於甲○○部分撤銷，發回台灣高等法院。
　　理　由
本件原判決認定上訴人甲○○原任關西鎮民代表，並參與新竹縣
關西鎮第十八屆第二選區（含東山里、東安里、金山里、錦山里
）鎮民代表之競選，為求勝選，基於賄選之犯意，於民國九十五
年五月十八日晚上九時三十分許，攜帶現金及宣傳單至新竹縣關
西鎮東山里一鄰湳湖十二號具有投票權之劉禎德（業經原審判刑
確定）住處，詢問劉禎德其戶內具有投票權之人數為四名後（實
際上僅有三名，劉禎德誤認姪女仍同戶籍而告以四名），以每票
新台幣（下同）五百元之代價，將一千元一張，五百元二張計二
千元之紙鈔三張，連同宣傳單一張交付劉禎德，約使劉禎德及其
戶籍內具有投票權之人，於鎮民代表選舉時票投上訴人，劉禎德
未表可否而收受之。上訴人離去後，為另一候選人羅吉添發覺可
疑，進入屋內查看，劉禎德見狀即將該二千元藏於口袋，經羅吉
添請求將紙鈔交出檢舉，劉禎德始取出四張五百元紙鈔，由羅吉
添將之置入白色香奠袋內，再由劉禎德按捺指印彌封報警處理，
經警扣得內含五百元紙鈔四張之香奠袋一個、宣傳單一張。案經
新竹縣警察局新埔分局報請台灣新竹地方法院檢察署檢察官偵查
起訴等情，因而撤銷第一審法院之科刑判決，改判論處上訴人對
於有投票權之人，交付賄賂，而約其投票權為一定之行使，酌處
有期徒刑貳年陸月，褫奪公權參年，固非無見。
惟查(一)按公職人員選舉罷免法第九十條之一第一項之投票行賄罪
，以對於有投票權之人，行求、期約或交付賄賂或其他不正利益
，而約其不行使投票權或為一定之行使者為構成要件。其行求、
期約、交付行為，係屬階段行為，其行求賄選階段，屬行賄者單
方意思表示行為，不以相對人允諾為必要；而交付賄選，除行賄
者有實施交付賄賂行為外，收受賄賂者對於行賄人交付之目的已
然認識而予收受，其犯罪始屬成立，行賄者始成立交付賄賂罪，
否則尚屬期約或行求之階段。是有罪判決之事實欄自應就行為人
之行求、期約或交付賄賂、其他不正利益及約使不行使投票權，
或為投票權之一定行使等事項詳加記載，並說明其所憑之依據，
方為適法。本件原判決認定上訴人於九十五年五月十八日晚上九
時三十分許，攜帶現金及宣傳單至有投票權之劉禎德住處，將二
千元之現鈔，連同宣傳單一張交付劉禎德，約使劉禎德及其戶籍
內具有投票權之人票投上訴人，上訴人離去後，羅吉添發覺可疑
，進屋發覺上情，持上開現鈔報警等情。如上開所述屬實，則劉
禎德戶內之其他有投票權人為誰？該等有投票權人是否知情而有
收受賄賂之意思與行為，未於事實中明白認定與記載，理由中亦
未說明其所憑之依據，遽論上訴人對於有投票權之人，交付賄賂
，而約其投票權為一定之行使罪，自有調查職責未盡及理由欠備
之違誤。又投票行賄罪，以對於有投票權人為行賄之對象，查劉
禎德供陳其姪女並未設籍於其戶內，顯為無投票權之人，則上訴
人對之行賄，是否成立犯罪，原審亦未加論述說明，併認此部分
亦成立犯罪，亦有可議。(二)上訴人否認有投票行賄之犯行，辯稱
：上開二千元為上訴人競選時僱用劉禎德插旗之費用，並請求傳
訊證人傅興全，以明真相等語（見第一審卷第六五頁，原審卷第
四四、一０四頁），原審及第一審法院未加調查，亦未認其無調
查之必要，以裁定駁回之，或於判決中說明不予調查之理由，自
有未洽。上訴意旨雖未指摘及此，但上開違誤為本院得依職責調
查之事項，應認原判決關於上訴人部分有撤銷發回更審之原因。
據上論結，應依刑事訴訟法第三百九十七條、第四百零一條，判
決如主文。
中　　華　　民　　國　九十六　年　　十　　月   十八   日
                      最高法院刑事第四庭
                          審判長法官  莊　登　照
                                法官  黃　一　鑫
                                法官  林　秀　夫
                                法官  徐　昌　錦
                                法官  許　錦　印
      本件正本證明與原本無異
                                      書  記  官
中　　華　　民　　國　九十六　年　　十　　月　二十三  日
                                                 H
